臺灣臺北地方法院民事判決
110年度訴字第4920號
原      告  段玉芝
被      告  財團法人中國經濟企業研究所


法定代理人  林彤綾
訴訟代理人  呂靜玟律師
            賴羿慈律師
上列當事人間請求返還借款事件，本院於民國111年1月7日言詞
辯論終結，判決如下：
    主  文
原告之訴駁回。
訴訟費用由原告負擔。
    事實及理由
一、原告起訴主張：
　㈠被告前以業務需要為由透過訴外人葉綺明向原告借款，原告
    因而於民國103年6月10日匯款新臺幣（下同）40萬元、20萬
    元至被告所有之玉山銀行帳號0000000000000號帳戶（下稱
    系爭帳戶），嗣因原告欲收回款項自用，乃於110年1月5日
    以臺北北門郵局第18號存證信函催告被告於1個月之期限返
    還借款，惟被告迄今仍未返還，爰依消費借貸法律關係，請
    求如訴之聲明所述。
　㈡綜上所述，並聲明：
　1.被告應給付原告60萬元，及自民事支付命令聲請狀繕本送達
    翌日起至清償日止，按週年利率百分之5計算之利息。
　2.訴訟費用由被告負擔。
二、被告答辯主張：
　㈠被告及被告之法定代理人、董事均不認識原告，而葉綺明雖
    於103年間受僱於被告，負責處理被告之行政事務，然被告
    當時之法定代理人陳定國未曾請葉綺明對外借款，亦不知有
    此借款，兩造並無借貸之合意，且原告自其主張借款至今，
    長達7年均未曾向被告要求還款，直至110年始發函要求被告
    還款，是其主張之借貸事實是否為真，實非無疑。
　㈡綜上所述，並聲明：
　1.原告之訴駁回。
　2.訴訟費用由原告負擔。
三、經查，本件原告主張其曾於103年6月10日匯款40萬元、20萬
    元，共計60萬元至被告所有之系爭帳戶，業據原告提出之存
    款憑條2紙為證（見支付命令卷第11頁），復為被告所不爭
    執（見本院卷第60頁），是此部分事實，堪信為真。至原告
    主張兩造間有消費借貸關係存在，則為被告所否認，並以前
    詞置辯，是以，本件所應審究之爭點為：兩造間是否成立消
    費借貸之法律關係?原告請求被告返還60萬元之借款有無理
    由?
四、本院之判斷：
　㈠按當事人主張有利於己之事實者，就其事實有舉證之責任， 
    民事訴訟法第277條本文定有明文。次按稱消費借貸者，謂
    當事人一方移轉金錢或其他代替物之所有權於他方，而約定
    他方以種類、品質、數量相同之物返還之契約；借用人應於
    約定期限內，返還與借用物種類、品質、數量相同之物，未
    定返還期限者，借用人得隨時返還，貸與人亦得定1個月以
    上之相當期限，催告返還，民法第474條第1項、第478條分
    別定有明文。再按稱消費借貸者，於當事人間必本於借貸之
    意思合致，而有移轉金錢或其他代替物之所有權於他方之行
    為，始得當之。是以消費借貸，因交付金錢之原因多端，除
    有金錢之交付外，尚須本於借貸之意思而為交付，方克成立
    。倘當事人主張與他方有消費借貸關係存在者，自應就該借
    貸意思互相表示合致及借款業已交付之事實，均負舉證之責
    任，其僅證明有金錢之交付，未能證明借貸意思表示合致者
    ，仍不能認為有該借貸關係存在（最高法院98年度台上字第
    1045號判決意旨參照）。本件原告主張兩造間有消費借貸關
    係存在，既為被告所否認，揆諸上開法律規定及判決意旨，
    自應由原告就兩造間具有借貸合意此一有利於己之事實，負
    舉證責任。 　
　㈡經查，原告固主張被告係透過葉綺明向其借款，然證人葉綺
    明經本院多次合法通知均未到庭，且依原告110年12月2日傳
    真至本院之文件其上記載：103年伊密宗師父之大女兒葉綺
    明代賴小姐（她的老闆）開口借錢，說中經所剛成立需要資
    金周轉，借60萬元，1、2個月後返還，伊基於對師父之信任
    ，借給中經所60萬元，於109年12月3日，葉綺明來電表示賴
    小姐已經跑了，伊請教律師該如何處理，律師說請葉綺明向
    中經所（賴小姐）拿借據，此時葉綺明說賴小姐不姓賴，本
    名是林惠真等語，並提出其與證人葉綺明間之對話紀錄為憑
    （見本院卷第100頁至第107-1頁），惟參諸被告所提出之法
    人登記資料（見本院卷第77頁至第79頁），可知於103年間
    被告之法定代理人為陳定國，而由原告上開自述之內容暨其
    所提出與葉綺明間之對話內容，顯可見葉綺明並非受被告斯
    時之法定代理人陳定國所託向原告借款，且由原告傳送予葉
    綺明之訊息內容「…麻煩你幫我跟你們賴小姐請他寫一張借
    據給我…」等語（見本院卷第100頁），亦足認原告主觀認知
    亦是與「賴小姐」成立消費借貸關係，始會要求葉綺明請「
    賴小姐」出具借據，是縱認葉綺明到庭，亦無從證明兩造間
    有消費借貸關係存在，故本件即無再次傳訊證人葉綺明到庭
    之必要。
　㈢而證人陳定國亦於本院審理時具結證稱：伊於102年至105年
    間擔任被告董事長，葉綺明亦曾任職於被告，負責處理一般
    行政事務，伊與葉綺明沒有業務接觸，不曾委託葉綺明對外
    借款，伊不認識原告，亦完全不知道葉綺明向原告借款之事
    等語（見本院卷第162頁至第163頁），是由證人陳定國上開
    所述，應堪認被告於103年間確實未透過葉綺明向原告借款
    。至原告於103年6月10日所匯入被告系爭帳戶共計60萬元之
    款項，固於翌日遭領取，此有被告提出之系爭帳戶交易明細
    在卷可稽（見本院卷第81頁），然被告辯稱系爭帳戶主要作
    為捐款帳戶使用，而林惠真曾於前任法定代理人時期協助募
    款，但被告近期發現有員工盜用款項，目前已對會計王心盈
    及林惠真提出詐欺與偽造有價證券等刑事告訴，現由檢察官
    偵查中，此核與本院依職權查詢之林惠真前案紀錄表所示情
    形相符（另置於限閱卷內），是原告所匯入系爭帳戶之款項
    ，即無法排除係因林惠真向其募款所匯入，原告復未提出其
    他證據證明兩造間確有達成消費借貸合意，則原告依消費借
    貸法律關係請求被告返還借款60萬元，即屬無據。 　
五、綜上所述，原告所舉證據不足以證明兩造間有消費借貸關係
    存在，是其依消費借貸之法律關係，請求被告給付60萬元，
    及自民事支付命令聲請狀繕本送達翌日起至清償日止，按週
    年利率百分之5計算之利息為無理由，應予駁回。
六、本件事證已臻明確，雖原告尚聲請閱覽被告對林惠真等人提
    起刑事告訴之告訴狀，惟基於偵查不公開原則，且被告之告
    訴內容為何核與本案事實及爭點無涉，自無准予閱覽之必要
    ，而兩造其餘主張、陳述及所提之證據暨攻擊防禦方法，經
    本院斟酌後，核與本件判決結果不生影響，爰不一一論述，
    附此敘明。
七、訴訟費用負擔之依據：民事訴訟法第78條。 　
中　　華　　民　　國　　111 　年　　1 　　月　　28　　日
                  民事第五庭    法　官　王唯怡
以上正本係照原本作成。
如對本判決上訴，須於判決送達後20日內向本院提出上訴狀。如
委任律師提起上訴者，應一併繳納上訴審裁判費。
中　　華　　民　　國　　111 　年　　1 　　月　　28　　日
                                書記官  鞠云彬